【裁判字號】    98,訴,1858
【裁判日期】    981231
【裁判案由】    返還不當得利
【裁判全文】
臺灣高雄地方法院民事判決              98年度訴字第1858號
原      告  甲○○
訴訟代理人  劉家榮律師
被      告  乙○○
訴訟代理人  沈志祥律師
上列當事人間請求返還不當得利事件，經本院於民國98年12月17
日言詞辯論終結，判決如下：
    主      文
原告之訴及假執行之聲請均駁回。
訴訟費用新臺幣參萬零柒佰元由原告負擔。
    事實及理由
壹、程序事項：按原告於判決確定前，得撤回訴之全部或一部。
    但被告已為本案之言詞辯論者，應得其同意。訴之撤回應以
    書狀為之。但於期日，得以言詞向法院或受命法官為之。以
    言詞所為訴之撤回，應記載於筆錄，如他造不在場，應將筆
    錄送達。訴之撤回，被告於期日到場，未為同意與否之表示
    者，自該期日起；其未於期日到場或係以書狀撤回者，自前
    項筆錄或撤回書狀送達之日起，十日內未提出異議者，視為
    同意撤回，民事訴訟法第262 條定有明文。本件原告原起訴
    請求被告（一）應給付原告新臺幣（下同）2,906,375 元，
    及自起訴狀繕本送達翌日起至清償日止，按週年利率5 ％計
    算之遲延利息。（二）被告應將原告於民國95年12月3 日購
    買之婚戒返還原告，如不能返還，則應給付原告87,900元。
    嗣於本院98年12月17日言詞辯論程序中，撤回前開（二）之
    聲明，原告所為訴之撤回，合於前開規定，應予准許，合先
    敘明。
貳、實體事項：
一、原告主張：被告先後於92年8 月11日、10月9 日，分別向伊
    借款680,000 元、2,150,000 元，共計2,830,000 元，以購
    買門牌號碼為高雄市○○區○○街21號14樓之建物及基地所
    有權（下稱系爭房地）；另伊亦曾多次代被告繳付系爭房屋
    貸款共計76,375元，爰依兩造間金錢消費借貸契約、無因管
    理及不當得利等法律關係，提起本件訴訟等情。並聲明：（
    一）被告應給付原告2,906,375 元，及自起訴狀繕本送達翌
    日起至清償日止，按週年利率5 ％計算之遲延利息。（二）
    願供擔保以代釋明，聲請宣告假執行。
二、被告則以：兩造同居期間，原告曾於92年8 月及10月間分別
    贈與被告680,000 元、2,150,000 元，以為裝潢房屋及購置
    家電之用；另被告受領之76,375元部分亦係原告所贈與，故
    被告並無不當得利等語資為抗辯。並聲明：（一）原告之訴
    駁回。（二）如受不利判決，願供擔保，請准宣告予免為假
    執行。
三、兩造不爭執事項：
（一）兩造曾為男女朋友，並同居在高雄市○○區○○街21號14
      樓被告住處。
（二）被告先後於92年8 月11日、10月9 日，分別將680,000 元
      及2,150,000元，共計2,830,000元，交付與被告。
（三）原告曾代被告多次繳付房屋貸款，共計76,375元。
四、兩造爭執事項：
（一）被告先後於92年8 月11日、同年10月9 日，自原告處受領
      680,000 元及2,150,000 元等款項，是否為金錢消費借貸
      契約？抑或為贈與契約？
（二）被告先後於92年8 月11日、同年10月9 日，自原告處受領
      680,000 元及2,150,000 元等款項，是否成立不當得利法
      律關係？
（三）原告並曾多次為被告繳付房屋貸款，共計76,375元，是否
      成立無因管理法律關係？
五、本院判斷：
（一）就被告先後於92年8 月11日、同年10月9 日，自原告處受
      領680,000 元及2,150,000 元等款項，究為金錢消費借貸
      契約抑或贈與契約部分：
 （1）按當事人主張有利於己之事實，就其事實有舉證之責任，
      民事訴訟法第277 條定有明文。次按主張法律關係存在之
      當事人，僅須就該法律關係發生所須具備之特別要件，負
      舉證之責任，至於他造主張有利於己之事實，應由他造舉
      證證明，最高法院48年台上字第887 號判例意旨可資參照
      。又稱消費借貸者，謂當事人一方移轉金錢或其他代替物
      之所有權於他方，而約定他方以種類、品質、數量相同之
      物返還之契約，民法第474 條第1 項亦定有明文。另當事
      人主張有金錢借貸關係存在，須就其發生所須具備之特別
      要件即金錢之交付及借貸意思表示互相一致負舉證之責任
      ，若僅證明有金錢之交付，未證明借貸意思表示互相一致
      者，尚不能認為有金錢借貸關係存在，有最高法院81年度
      台上字第2372號判決要旨可參。是本件原告既主張伊分別
      於92年8 月11日及同年10月9 日借貸680,000 元及2,150,
      000 元款項與被告，而被告固不否認確有收受系爭款項，
      惟主張係原告所贈與等情，則原告應就金錢之交付及借貸
      意思表示互相一致負舉證之責任。
 （2）原告主張伊所以分別於92年8 月11日及同年10月9 日，匯
      款680,000 元及2,150,000 元與被告，係基於兩造間之借
      貸契約，則原告當應就兩造間是否確有借貸契約關係存在
      負舉證責任。經查，原告固提出97年10月16日原告傳訊被
      告之簡訊內容：「國稅局課徵我一筆增與稅（應為贈與稅
      ）（你向我借的錢），我會把你的帳號資料給他們，稅款
      再向你要回。」（見本院卷第81頁）為依據，而據此認原
      告本意確為借貸，並非贈與，兩造間應成立借貸契約關係
      云云。然經本院職權函詢財政部臺灣省北區國稅局新店稽
      徵所，並無原告於92年8 月、10月及95年12月之贈與稅申
      報紀錄，有財政部臺灣省北區國稅局新店稽徵所98年8 月
      24 日 北區國稅新店一字第0981014940號函附卷可稽（見
      本院卷第56頁），是難據此即認原告匯款與被告680,000
      元及2,150,000 元確係出於借貸關係；原告復未能提出其
      他證據以實其說，參酌前開最高法院81年度台上字第2372
      號判決要旨，原告既未能證明借貸意思表示互相一致，尚
      不能認兩造間有金錢借貸關係存在。從而，實難認原告之
      主張有理由。
（二）就被告先後於92年8 月11日、同年10月9 日，自原告處受
      領680,000 元及2,150,000 元等款項，是否成立不當得利
      法律關係部分：
 （1）按無法律上之原因而受利益，致他人受損害者，應返還其
      利益。雖有法律上之原因，而其後已不存在者，亦同，民
      法第179 條定有明文。是不當得利之要件係一方受有利益
      、他方受有損害、受有利益與受有損害兼有因果關係、受
      有利益無法律上原因。又按主張不當得利請求權之原告，
      係因自己之行為致造成原由其掌控之財產發生主體變動，
      則因該財產變動本於無法律上原因之消極事實舉證困難所
      生之危險自應歸諸原告，始得謂平。是以原告對不當得利
      請求權之成立要件應負舉證責任，亦即原告必須證明其與
      被告間有給付之關係存在，且被告因其給付而受有利益以
      及被告之受益為無法律上之原因，始能獲得勝訴之判決，
      有最高法院91年度台上字第1673號判決要旨可參。是財產
      變動係因主張不當得利法律關係之一造所致之給付型不當
      得利類型，應由該造就不當得利之要件負擔舉證責任，合
      先敘明。
 （2）經查，本件原告先後於92年8 月11日、同年10月9 日，分
      別匯款680,000 元及2,150,000 元與被告，為兩造所不爭
      ，並有匯款憑條影本2 紙附卷可稽（見本院卷第6 頁），
      原告雖主張被告受有前開匯款無法律上原因，然被告以受
      領該筆款項乃基於兩造贈與契約之原因關係資為抗辯，是
      爭執點在於被告受有系爭款項之利益究係有無法律上原因
      。本院審以前開款項確係原告於92年8 月11日、同年10月
      9 日，在兆豐國際商業銀行新店分行以新臺幣存摺類存款
      存款憑條2 紙，分別將前開款項以臨櫃方式匯入被告帳戶
      ，是就系爭款項所有權之變動，係原告向被告為一定之給
      與，是本件屬給付型不當得利法律關係類型，堪予認定。
      又依前述，原告既應就其主張基於何因而給付系爭款項，
      並該原因自始不存在或消滅之事實舉證。然綜觀全卷，原
      告並未提出相關證據資料以實其說，依前開舉證責任之分
      配，難認原告主張被告自原告處受領系爭款項屬不當得利
      法律關係云云為有理由。
（三）就原告曾多次為被告繳付房屋貸款，共計76,375元，是否
      成立無因管理法律關係部分：
 （1）按「未受委任，並無義務，而為他人管理事務者，其管理
      應依本人明示或可得推知之意思，以有利於本人之方法為
      之」、「管理人開始管理時，以能通知為限，應即通知本
      人。如無急迫之情事，應俟本人之指示」，民法第172 條
      、第173 條第1 項定有明文。是若一造行為係無因管理，
      其管理自應依他造明示或可得推知之意思，以有利於本人
      之方法為之，且於開始管理時亦應即通知他造，並應俟他
      造之指示。又民事訴訟如係由原告主張權利者，應先由原
      告負舉證之責，若原告先不能舉證，以證實自己主張之事
      實為真實，則被告就其抗辯事實即令不能舉證，或其所舉
      證尚有疵累，亦應駁回原告之請求，有最高法院17年上字
      第917 號判例可參。是主張無因管理之一方，應先就兩造
      間業已成立無因管理法律關係之要件負舉證責任。
 （2）經查，原告固於93年5 月30日、93年7 月28日、93年8 月
      27日、93年9 月30日及94年4 月25日，分別匯款20,015元
      、20,015元、15,015元、1,015 元及20,315元，共計76,3
      75元與被告，有原告存簿影本3 紙為憑（見本院卷第7 至
      9 頁），而主張系爭款項係代被告償還房屋貸款之費用，
      因認兩造間成立無因管理法律關係云云；被告以原告未為
      無因管理之意思通知被告，而以原告行為不符無因管理要
      件，且原告所匯款項乃基於兩造贈與契約等語資為抗辯。
      本院審以欲成立無因管理法律關係者，需管理人主觀上確
      有為他人管理事務之意思，並將無因管理之意思通知受管
      理人。本件原告固主張伊匯款76,375元給被告係代被告繳
      納房屋貸款，並提出存簿影本為憑。本院審以原告確有於
      上開時點將76,375元匯出之行為，然原告係將系爭款項匯
      入被告所有之帳戶，而非匯入辦理房屋貸款之銀行帳戶，
      僅可據此認兩造間確有該筆款項往來流向，尚難據之即認
      原告客觀上有代被告繳納房貸之行為，且亦難憑此即認原
      告主觀上有為被告管理事務之意思。
六、綜上所述，原告依兩造間金錢消費借貸契約、無因管理及不
    當得利等法律關係，請求被告應給付原告2,906,375 元及自
    起訴狀繕本送達翌日起至清償日止，按週年利率5 ％計算之
    遲延利息，核屬無據，應予駁回。而原告之訴既經駁回，其
    假執行之聲請即失所附麗，自應併予駁回。
七、本件事證已臻明確，兩造其餘攻擊防禦方法或舉證，經審酌
    後，認與判決結果不生影響，爰不逐一論列，併此敘明。
八、據上論結，原告之訴為無理由，爰依民事訴訟法第78條，判
    決如主文。
中    華    民    國    98    年    12    月    31    日
                  民事第一庭  審判長法  官  黃國川
                                    法  官  張茹棻
                                    法  官  林岳葳
正本係照原本作成。
如不服本判決，應於送達後20日內，向本院提出上訴狀並表明上
訴理由，如於本判決宣示後送達前提起上訴者，應於判決送達後
10日內補提上訴理由書（須附繕本）。
中    華    民    國    98    年    12    月    31    日
                                    書記官  簡文清

司法院資訊處製作；財團法人民間司法改革基金會備份。
